【裁判字號】    92,上更(一),219
【裁判日期】    921028
【裁判案由】    強盜等
【裁判全文】
臺灣高等法院高雄分院刑事判決          九十二年度上更(一)字第二一九號
    上  訴  人
    即  被  告  丙○○
    選任辯護人  郭國益律師
右上訴人因強盜等案件，不服臺灣高雄地方法院九十年度訴字第二七九四號中華民國
九十一年七月十九日第一審判決（起訴案號：臺灣高雄地方法院檢察署九十年度偵字
第一一六六六、一五九一三號），提起上訴，判決後，經最高法院發回更審，本院判
決如左：
      主      文
原判決關於丙○○部分撤銷。
丙○○無罪。
      理      由
一、甲訴意旨以：丙○○於民國（下同）八十八年間因違反動產擔保交易法案件，經
    法院判處有期徒刑五月確定，甫於八十九年十月十八日易科罰金執行完畢，猶不
    知悔改，意圖為自己不法之所有，並基於概括之犯意，單獨或與年籍姓名不詳男
    子騎乘機車，在附表所示之時間、地點，以附表所示之搶奪或強盜之犯罪手法，
    對附表所示之辛○○等人搶奪或強盜財物及傷害被害人丁○○。經被害人丁○○
    、辛○○、戊○○、己○○、乙○○、庚○○告訴，因認丙○○涉有刑法第三百
    二十五條第一項搶奪罪、第三百二十六條第二項第一項加重搶奪未遂、第三百二
    十八條第一項強盜罪及刑法第二百七十七條第一項之傷害罪嫌云云。
二、按犯罪事實應依證據認定之，無證據不得推定其犯罪事實。又不能證明被告犯罪
    者，應諭知無罪之判決，刑事訴訟法第一百五十四條第二項、第三百零一條第一
    項分別定有明文。又認定不利於被告之事實，須依積極證據，苟積極證據不足為
    不利於被告事實之認定時，即應為有利於被告之認定，更不必有何有利之證據（
    最高法院三十年上字第八一六號判例參照），又被告之自白，非出於強暴、脅迫
    、利誘、詐欺、疲勞訊問、違法羈押或其他不正方法，且與事實相符，始得為證
    據，又被告之自白，不得作為有罪判決之唯一依據，仍應調查其他必要之證據，
    以察其是否與事實相符，刑事訴訟法第一百五十六條第一項、第二項亦有明文規
    定。
三、甲訴人認定被告丙○○涉有右開搶奪、傷害及強盜等犯行，係以前揭事實業據被
    害人辛○○、戊○○、己○○、丁○○、乙○○、庚○○等人於警、偵訊時指述
    歷歷，並有被害人丁○○之診斷證明書乙紙附卷可稽；另被告丙○○於警訊時亦
    自白有附表編號一搶奪辛○○財物之犯行，雖嗣後改稱自白係遭警察刑求所致，
    然依卷附被告丙○○在警局偵訊時及受傷部位之照片觀之，應非刑求所致，否則
    讓其留下明顯傷痕，豈不自曝犯行，而參酌告訴人丁○○等人與被告丙○○素不
    相識，毫無怨隙，當無隨便誣指或見電視報導即貿然出面構陷之必要等情，為其
    論據。惟訊據上訴人即被告丙○○堅決否認有右開搶奪及強盜等犯行，辯稱：伊
    因竊取神廟之金牌被查獲，在警訊時伊坦承有竊取金牌之犯行，警察竟要伊供出
    另犯有搶奪及強盜之案件，附表編號一之搶奪辛○○金項鍊案件，伊係在警察刑
    求之下所為不實之自白，而辛○○及其他被害人之指認，應係受警察之授意，而
    有誤認，並不實在云云。
四、經查，被告丙○○於九十年六月十五日警訊時除坦認有行竊神像金牌六件外，並
    自白有於九十年五月十四日十五時二十分許，在高雄市○○區○○街六十六號前
    ，持機車大鎖攻擊一名機車騎士頭部，搶得該騎士掛於頸部重約一兩之金項鍊一
    條（即附表編號一之犯行，見警卷(一)第十頁）；然被告於同日晚間送檢察官初訊
    時即供稱：「我被刑求，手腕及與底都受傷，左手腕有二道切傷」等語（見
    偵字第一一六六六號卷第二十六頁），即被告丙○○指陳係竊盜共犯之蕭名欽於
    檢察官初訊時亦供稱：「沒有犯案，是丙○○被刑求，才指認我與他共犯」等語
    （見同上卷第二七頁），而被告之傷勢，經檢察官拍照存證，復有照片四張在卷
    可參（見同上卷第二八頁）；另被告於翌日一時三十六分被移押高雄看守所時，
    曾向所方職員艾文龍投訴其係被刑警刑求造成雙掌、雙手手背、肩膀腹部等
    處瘀腫疼痛等情，經看守所人員檢查其身體，被告之掌、手背、肩膀、腹部等
    處確有傷痕，此除經證人艾文龍於本院前審到庭供證屬實外（見本院上訴字卷第
    一九一頁），另有台灣高雄看守所「被告入所前受傷經過自述登記簿」及艾文龍
    記錄另有一在押人犯田注平在旁見證之「談話筆錄」附卷可稽（見原審卷第三九
    、四十、四一、一一０頁）；證人即承辦警員翁健嘉於原審雖證稱：被告在警訊
    時係基於被告之意志而為陳述，沒有不法取供，被告因承認一件準強盜案件（即
    附表編號一）後，伊開始清查轄區內類似犯案模式之案件，被告當時即表示痛
    ，要求把鐐打開，然後就脫逃，並與伊同事拉扯，過程大約三至五分鐘，致偵
    訊台翻倒，被告部所受之傷，可能是當天拉扯時所致等語（見原審卷第四八頁
    ）；然查被告既已自白竊盜多件及搶奪一件，揆諸經驗法則，其又何須脫逃﹖且
    其仍在鐐手銬中，又如何脫逃﹖縱欲脫逃，與警員拉扯，致偵訊台翻倒，除雙
    手、手腕、手背、肩膀、腹部之傷痕可能是拉扯所造成之傷害外，何以雙底
    亦呈瘀腫現象﹖是雖無積極證據足證警方有對被告刑求逼供之情事，然由上各情
    觀之，被告是否由於其他不正方法而為非出於其自由意識之自白，即非無疑。（
    至最高法院發回意旨雖質疑依卷存資料，九十年六月十五日二十二時，警方行第
    一次訊問，因被告很累，不願接受夜間訊問，何以又能於九十年六月十五日十六
    時許，行第二次訊問，被告並供出犯行，經本院詳閱警局解送現行犯移送書所載
    內容予以比對，上開所謂九十年六月十五日二十二時，應係九十年六月十四日二
    十二時之筆誤，應予明）。
五、被告於警訊時因自白：九十年五月十四日十五時二十分，在高雄市○○區○○街
    六十六號前搶得某機車騎士頸部之金項鍊乙條，持往大順銀樓變賣等語；然證人
    即大順銀樓負責人於警訊及原審審理卻證稱：被告確曾於九十年五月三十一日到
    大順銀樓變賣神明金牌乙面，但從未收受被告變賣之金項鍊等語（見警卷(二)第四
    八頁及原審卷第一三六頁），並有大順銀樓原料金買賣登記簿附卷可考（見警卷
    (二)第九二頁），顯見被告在警訊中之自白與事實並不相符。按被告之自白，不得
    作為有罪判決之唯一證據，仍應調查他必要之證據，以察其是否與事實相符；被
    告之自白既與事實不符，甲訴人採為認定事實之根據，其對證據證明力之判斷，
    即與上開證據法則有違。
六、再查，甲訴人認被告另犯附表編號二強盜戊○○之金項鍊乙條、編號三搶奪己○○之金項鍊乙條、編號四強盜丁○○之皮包未遂及傷害許女、編號五搶奪乙○○
    之皮夾、編號六搶奪庚○○之金項鍊乙條等情，無非以被害人戊○○、己○○、
    丁○○、乙○○、庚○○之指訴為唯一證據；然被告雖坦認竊取神壇之金牌不諱
    （竊盜部分另由檢察官移送原審法院併案審理），但卻堅決否認有搶奪及強盜等
    犯行，經警方、檢察官及原審就被告在警訊時所供：（竊盜）贓物都已賣到家濠
    、久禾、大順、一億等銀樓或典當在正大、大統當舖等語之供述，向該等銀樓及
    當舖人員調查結果，均供證被告只出售或典當神明之金牌，從未有出售或典當金
    項鍊之情事，證人即承辦警員翁健嘉於本院前審亦證稱：查贓時未查到被告搶奪
    、強盜之被害人金項鍊等語（見本院上訴字卷第一四二頁），則被害人之指訴，
    就其他方面調查，又查無與事實相符，自難以被害人之指訴，為唯一之論據。
七、又上開被害人等於本院前審均一致指稱：搶嫌沒有載眼鏡，然被告雙眼近視五、
    六百度，有戴眼鏡，未曾配載隱形眼鏡，此情除經被告供明外，並經證人即為被
    告驗光配載眼鏡之中泰眼鏡行負責人陳琮浩於本院歷次審理時證述屬實，陳琮浩
    且稱：一般人如此深度近視是不可能騎機車而不戴眼鏡等語（見本院上訴字卷第
    一八九頁及本院九十二年十月二十一日筆錄），並有其提出被告自八十二年十一
    月十七日至九十年二月二十四日在該眼鏡行之驗配單影本九張存卷可參。本院前
    審曾徵詢高雄醫學大學附設中和紀念醫院近視五、六百度時之能見距離，亦據該
    院函復稱：近視五、六百度未載眼鏡時明視距離為眼前二十甲分，看遠方物體時
    之裸視力約為０．一左右，如祼視力未達０．八以上，若勉強騎機車可能有安全
    上之顧慮等語，有該院九十一年十二月三十日（91）高醫附祕字第三四七九號函
    附卷可考（見本院上訴字卷第一七五頁），茲被害人辛○○、戊○○、己○○、
    丁○○、乙○○、庚○○竟均一致指稱騎機車之搶嫌即為被告，卻又稱搶嫌沒有
    戴眼鏡，則渠等所指之搶嫌是否即為被告，卻又稱搶嫌沒有戴眼鏡，則渠等所指
    之搶嫌是否即為被告，即非無疑。被害人乙○○認被告丙○○即是搶嫌之一，
    且稱丙○○右臉頰以下有一黑痣等語（見偵查卷第一０九頁及原審卷第九六頁）
    ，但經本院當庭勘驗被告臉部，被告僅有左眉尾有一黑痣，如不詳細端詳，不易
    發現，則乙○○之指認已與實情不符，乃乙○○竟能於被搶奪驚慌失措之情形下
    ，猶能看清楚被告臉上特徵，亦與常情有違。又被害人丁○○係指稱其係遭被告
    持機車大鎖毆打頭部後出手搶奪其皮包未得手，致其所騎機車因而失控倒地撞及
    陸橋，身上因而受有頭皮撕裂傷、下頷皮膚撕裂傷、下肢多處皮膚擦傷及輕微腦
    震盪之傷害等語，並提出診斷證明書為證，惟此固足證明其曾遭搶奪及傷害之事
    實，能否即認係被告丙○○所為，尚非無研求之餘地。於原審審理時係陳稱：伊
    失控跌倒後，人隨機車的速度在地上拖行，之後伊昏迷約十秒，後來清醒抬頭一
    看就看到被告丙○○，當時距離約五、六甲尺，視線蠻模糊的，伊是依臉型、身
    材來指認云云（見原審卷第九八頁）。惟參以案發時間為凌晨四時三十分，應值
    天色較為昏暗時，故在此視線模糊之情形下，可否清楚指認自後行搶歹徒面貌，
    自屬可疑。再者被害人丁○○於遭搶倒地後，歷經短暫昏迷，而行搶歹徒亦無再
    折返搶取其置於機車腳踏板之皮包之舉，值此情形，作案歹徒至少應與被害人之
    倒地位置有一段距離，在視線模糊及距離非近之環境時，在內心受有驚恐的情緒
    中，衡情實難令人確信其可清晰的辨明歹徒面貌且清楚記憶，並據以指認歹徒，
    是被害人丁○○前揭指認，是否正確，亦足滋疑，況被害人處於警慌之瞬間，最
    易造成誤認，故法務部及內政部警政署分別於九十年五月及八月間頒佈之「法務
    部對於指認犯罪嫌疑人程序要領」、「人犯指訴作業要點」及「警察機關實施指
    認犯罪嫌疑人程序要領」中之規定，已明定正確之指認至少應具備下列幾項要點
    ：(一)指認應為「選擇式」的指認，而非單一指認（即「是非式」的指認）(二)指認
    前應由指認人先陳述嫌疑人的特徵。(三)供選擇指認之人數在外形上不得有重大之
    差異。(四)指認前不得有任何可能誘導之安排出現。(五)指認前必須告訴指認人：「
    真正的犯罪嫌疑人並不一定存在於被指認人之中」，乃警方並未依上開法務部等
    機關所頒之規定，進行適法之指認，則被害人之指認即有受到暗示或誘導之可能
    ，其指認自有瑕疵，即難採為認定被告犯罪之依據。
八、綜上所述，被告在警訊時之自白，已查與事實不符，而被害人之指認又有瑕疵可
    指，自均不能採為被告犯罪之依據；此外，又乏其他確切事證足證被告丙○○有
    甲訴人所指之搶奪、傷害及強盜等犯行，原審未予詳查，即認被告有如附表編號
    一、二、三、五、六之犯行，而予論罪科刑，自有未洽，被告上訴否認犯罪，而
    指摘原判決不當，非無理由，自應由本院將原判決被告丙○○部分撤銷，諭知丙○○無罪。
九、原判決同案被告蕭名欽部分，業經本院前審判決無罪確定，故不予論列，附此
    明。
據上論斷，應依刑事訴訟法第三百六十九條第一項前段、第三百六十四條、第三百零
一條第一項，判決如主文。
本案經檢察官彭南雄到庭執行職務。
中    華    民    國     九十二     年       十       月     二十八     日
                              臺灣高等法院高雄分院刑事第三庭
                                  審判長法官  蕭權閔
       法官  李嘉興
                                        法官  陳吉雄
右正本證明與原本無異。
如不服本判決應於收受本判決後十日內向本院提出上訴書狀，其未述上訴理由者，
並得於提起上訴後十日內向本院補提理由書狀（均須按他造當事人之人數附繕本)「
切勿逕送上級法院」。
                                      書記官  黎  珍
中    華    民    國     九十二     年       十       月     二十九     日
                                                                   Ａ


司法院資訊處製作；財團法人民間司法改革基金會備份。
